【裁判字號】    95,聲,1330
【裁判日期】    951117
【裁判案由】    聲請法官迴避
【裁判全文】
臺灣高等法院臺中分院刑事裁定          95年度聲字第1330號
聲  請  人
    即
上  訴  人  乙○○
聲  請  人  甲○○
上列聲請人因95年度上易字第1222號妨害自由等案件，聲請本院
法官迴避，本院裁定如下：
    主  文
聲請駁回。
    理  由
一、本件聲請意旨略以：郭同奇法官與上訴人乙○○（下稱上訴
    人）之同居人莊榮兆非但有嫌隙，且不待「庭長」就被告女
    兒狀請其父親為母親「註：聲請狀贅載『節』字」即上訴人
    辯護，即當庭諭知「不准莊榮兆辯護」，且於上訴人表明欲
    選任律師為辯護時受命法官亦未中止訴訟待律師到庭，即預
    設立場完成其所謂之訴訟程序，顯違司法院公告受命法官應
    踐行之證據處理程序問題。因查何證據，傳訊證人皆需待律
    師到庭始可定奪及進行，故郭法官因莊榮兆舉發兼公告郭法
    官及姚勳昌不法，即與莊榮兆有結怨（非僅嫌隙），自應自
    行迴避，其既不自行迴避，上訴人即請其迴避。又郭法官既
    收受上訴人女兒再狀請「其本人」或其父親莊榮兆為上訴人
    之輔佐人，95年11月6日下班止，仍未通知輔佐人11月7日出
    庭（因上訴人因有女兒身分證可證有親屬之關係），益證其
    處理指揮訴訟之程序，確有瑕疵及偏頗，而喪失對本件原有
    之審判權，附此指明。（因人人均有享公平審判之權，上訴
    人可拒由郭、姚兩法官參與審判）等語，聲請郭法官及姚勳
    昌法官迴避。
二、按當事人聲請法官迴避，以有刑事訴訟法第18條第1、2款所
    列情形之一者為限，亦即需法官有刑事訴訟法第17條各款所
    列應自行迴避，不得執行職務之情形而不自行迴避，或除該
    等情形以外，足認其執行職務有偏頗之虞者，當事人始得聲
    請法官迴避。而刑事訴訟法第3條規定： 「當事人者，謂檢
    察官、自訴人及被告。」，又同法第18條第2 款所謂足認其
    執行職務有偏頗之虞者，係指以一般通常之人所具有之合理
    觀點，對於該承辦法官是否為公平之裁判，均足產生懷疑；
    且此種懷疑之發生，存有其客觀之原因，而非僅出諸當事人
    自己主觀之判斷者，始足當之。若僅以空言攻訐，私意揣測
    ，或對法官之指揮訴訟或訊問方式不滿，均不得據為聲請之
    理由。再當事人依刑事訴訟法第18條第2 款規定聲請法官迴
    避，以有具體事實足認其執行職務有偏頗之情形為限，所謂
    有偏頗之虞，係指法官於訴訟之結果有利害關係或與當事人
    有親交嫌怨等客觀事實，足以使人疑其將為不公平之審判者
    而言 （最高法院70年臺抗字第174號判決參照）。至於訴訟
    上之指揮，乃專屬於法院之職權，當事人之主張、聲請，在
    無礙於事實之確認以及法的解釋適用之範圍下，法院固得斟
    酌其請求以為訴訟之進行，但仍不得以此對當事人之有利與
    否，作為其將有不公平裁判之依據，更不得以此訴訟之進行
    與否，乃謂有偏頗之虞，而聲請法官迴避，亦經最高法院79
    年臺抗字第318號著有判例可稽。
三、經查：
１、本件聲請狀雖載「聲請人甲○○」，惟依刑事訴訟法第3 條
    之規定，聲請人甲○○並非當事人，其聲請法官迴避即無理
    由，合先敘明。
２、按刑事訴訟法第279條規定受命法官之指定及其權限為： 「
    行合議審判之案件，為準備審判起見，得以庭員一人為受命
    法官，於審判期日前，使行準備程序，以處理第273條第1項
    、第274條、第276條至第278 條規定之事項。受命法官行準
    備程序，與法院或審判長有同一之權限。但第121 條之裁定
    ，不在此限。」，又刑事訴訟法第29條規定：「辯護人應選
    任律師充之。但審判中經審判長許可者，亦得選任非律師為
    辯護人。」，是如選任非律師為辯護人，於審判中需經審判
    長許可。莊榮兆既不具律師資格，受命法官於準備程序中諭
    知上訴人應選任律師充任辯護人，並無任何執行職務有偏頗
    之處。
３、再經本院調取95年度上易字第1222號全卷，查閱95年10月17
    日該案準備程序之筆錄為：
    問：上訴之要旨？
    被告答
        我要請莊榮兆先生為選任辯護人。
    法官諭
        選任辯護人應以律師為之。
    被告答
        我今天要保持緘默。
    問
        上訴要旨？
    被告答
        （未答）
    問
        對於檢察官起訴、原審判決認定你涉犯之罪行，是否認罪
        （朗讀並告以要旨）
    被告答
        （未答）
    問
        對於本案之犯罪事實經過，哪些部分爭執，哪些部分不爭
        ？（朗讀並告以要旨）
    被告答
        （未答）
    問
        對於你自己以前歷次之供述有何意見？（朗讀並告以要旨
    被告答
        （未答）
    問
        對告訴人劉素美之指述有何意見？（朗讀並告以要旨）
    被告答
        （未答）
    問
        對杏豐醫院診斷證明書一份有何意見？（提示並告以要旨
    被告答
        （未答）
    問
        對於本案所有卷證資料如人證、書證、物證等證據能力有
        意見？（提示並告以要旨）
    被告答
        我要等律師來。
    檢察官答
        無。
    問
        尚有何證據請求調查？
    被告答
        下次提出。
    檢察官答
        本件之告訴人劉素美有具狀到本署，若鈞院要再（註：
        原筆錄誤為『載』）開準備程序的話，請求傳訊告訴人
        到庭表示意見，另請參酌告訴人書狀所載意見。
    上開準備程序筆錄載明，上訴人係於受命法官諭知：「選任
    辯護人應以律師為之。」後，即答稱：「我今天要保持緘默
    。」，並非表示「等律師來」等語，是聲請意旨認上訴人已
    經當庭表示「等律師來」時，受命法官仍為訴訟程序之進行
    ，即有誤會。況上開筆錄亦載明受命法官延至訊及上訴人：
    「對於本案所有卷證資料如人證、書證、物證等證據能力有
    何意見？」時，上訴人始答稱：「我要等律師來。」，受命
    法官緊接詢及「尚有何證據請求調查？」時，上訴人即表示
    「下次再提出。」等語，嗣受命法官即未再進行上訴人之訊
    問，並無從認受命法官有何違誤及偏頗。而聲請狀又稱：上
    訴人之女兒再聲請莊榮兆為該案輔佐人，然郭法官至95年11
    月6日下班止，仍未通知輔佐人11月7日出庭，惟按刑事訴訟
    法第35條第1項就有關輔佐人之資格權限係規定為： 「被告
    或自訴人之配偶、直系或三親等內旁系血親或家長、家屬或
    被告之法定代理人於起訴後，得向法院以書狀或於審判期日
    以言詞陳明為被告或自訴人之輔佐人。」，惟該條文係規定
    「得」向法院以書狀或於審判期日以言詞陳明為被告或自訴
    人之輔佐人，且該案於 11月7日隨即再開庭，經查閱該案審
    理筆錄，上訴人於 95年11月7日審理期日，並未出庭，亦未
    能當庭提出任何委任有律師資格之人充當選任辯護人以及輔
    佐人之聲請，該案合議庭當庭尚無法對未到庭之上訴人就此
    為任何訴訟指揮，顯亦無從執此認定受命法官郭法官執行職
    務有何偏頗之處。
４、本件上訴人雖指稱莊榮兆曾舉發承辦之郭法官及姚勳昌法官
    不法，則郭法官及姚勳昌法官應與莊榮兆有結怨，郭法官及
    姚勳昌法官均即應自行迴避，郭法官及姚勳昌法官既不自行
    迴避，上訴人即聲請郭法官及姚勳昌法官迴避，惟按刑事訴
    訟法第17條，就法官自行迴避事由規定：推事（即法官）於
    該管案件有左列情形之一者，應自行迴避，不得執行職務：
    推事為被害人者。推事現為或曾為被告或被害人之配偶
    、八親等內之血親、五親等內之姻親或家長、家屬者。推
    事與被告或被害人訂有婚約者。推事現為或曾為被告或被
    害人之法定代理人者。推事曾為被告之代理人、辯護人、
    輔佐人或曾為自訴人、附帶民事訴訟當事人之代理人、輔佐
    人者。推事曾為告訴人、告發人、證人或鑑定人者。推
    事曾執行檢察官或司法警察官之職務者。推事曾參與前審
    之裁判者。」，查郭法官及姚勳昌法官，與上訴人均無上開
    關係，自不構成自行迴避之原因，另查卷證資料上訴人亦未
    指稱其本身與郭法官及姚勳昌法官，有何怨隙或結怨，郭法
    官及姚勳昌法官就此即無迴避之原因，雖聲請狀指稱莊榮兆
    舉發郭法官及姚勳昌不法，應已與莊榮兆結怨，惟按法官依
    據法律獨立審判，就其所審理案件可受公評，應無僅因莊榮
    兆單方認為郭法官及姚勳昌法官不法而為舉發，即認與郭法
    官及姚勳昌法官結怨，均不構成迴避之原因。
５、綜上所述，本件上訴人聲請法官迴避，顯均無理由，應予駁
    回。
中    華    民    國    95    年    11    月    17    日
              刑事第三庭  審判長法  官  王  增  瑜
                                法  官  蔡  紹  良
                                法  官  胡  忠  文
上列正本證明與原本無異。
如不服本裁定，應於裁定送達後五日內向本院提出抗告狀。
                                書記官  陳  麗  玉
中    華    民    國    95    年    11    月    20    日
                                                      Ｒ


司法院資訊處製作；財團法人民間司法改革基金會備份。
